臺灣臺中地方法院民事判決
                                    110年度中簡字第188號
原      告  第一金融資產管理股份有限公司

法定代理人  楊錫隆
訴訟代理人  王秋翔
被      告  賴輝敏
            吳宛彧
上列當事人間請求塗銷所有權移轉登記等事件，本院於民國 110
年9月17日言詞辯論終結，判決如下：
    主      文
原告之訴駁回。
訴訟費用由原告負擔。
    事實及理由
一、原告之法定代理人原為周朝崇，嗣於本件訴訟繫屬中，業經
    變更為楊錫隆，茲據其聲明承受訴訟，核與民事訴訟法第17
    5條第1項之規定，並無不合，合先敘明。
二、被告2人經合法通知，均無正當理由，未於言詞辯論期日到
    場，核無民事訴訟法第386 條各款所列情形，爰依原告聲請
    ，由其一造辯論而為判決。
二、原告主張：緣訴外人吳秋儒前於民國104年8月25日去世，留
    有坐落台中市○○區○○段000地號土地（權利範圍135/10000）
    暨其上同段1551建號建物（即門牌號碼：台中市○○區○○○○○
    街0號房屋）（權利範圍1/4）之遺產，訴外人 吳昭賛（註
    ：吳秋儒之父）、賴輝敏(吳秋儒之母)二人為繼承人，其二
    人於108年11月15日協議分割，由賴輝敏單獨取得上開土地
    及建物之應有部分（註：繼承時原為其2人公同同共有）。
    然訴外人吳昭賛前積欠原告銀行新台幣（下同）11萬5881元
    及其中7萬1849元自101年2月1日起算之其利息，經原告取得
    執行名義（註：本院104年度司促字第5194號支付命令、本
    院105年度司執字第44997號、109年度司執字第147050號債
    權憑證）在案。嗣訴外人吳昭賛於109年1月23日死亡，留有
    遺產，被告賴輝敏（註：吳昭賛之配偶）、吳秋燕、吳秋樺
    、吳璧均（註：均為吳昭賛之女兒）、吳宛彧（註：經吳昭
    賛認領之女兒）均為其繼承人，然被告賴輝敏、吳秋燕、吳
    秋樺、吳璧均等繼承人均已拋棄繼承（註：本院109年度司
    繼字第462號），僅由被告吳宛彧（註：吳昭賛之五女）繼
    承，惟被繼承人吳昭賛所留坐落台中市○○區○○段000地號土
    地（權利範圍公同共有135/10000）暨其上同段1551建號建
    物（即門牌號碼：台中市○○區○○○○○街0號房屋）（權利範圍
    公同共有1/4），已遭被告賴輝敏以遺產分割為由單獨取得
    ，並已於109年1月31日辦妥登記，致被告吳宛彧未取得吳昭
    賛原本應有之遺留（即上開土地公同共有135/20000、建物
    公同共有應有部分1/8），致侵害原告或被告吳宛彧之債權
    ，爰代位被告吳宛彧對吳昭賛之債權或原告對於吳昭賛之債
    權，撤銷吳昭賛與被告賴輝敏間之上開遺產分割協議，並塗
    銷被告賴輝敏上開土地（權利範圍135/10000）、建物（權
    利範圍1/4）之所有權移轉登記，並就吳昭賛留有之遺留（
    即上開土地公同共有135/10000、建物公同共有應有部分1/4
    ）代位被告吳宛彧辦理繼承登記。再代位被告吳宛彧終止與
    被告賴輝敏間就吳昭賛留有之遺留（即上開土地公同共有13
    5/10000、建物公同共有應有部分1/4）之公同共有關係，並
    請求按上開土地、建物公同共有135/10000及1/4，分割為單
    獨所有即土地各135/20000、建物各1/8。訴之聲明：⑴被告
    賴輝敏與訴外人吳昭賛於108年11月15日就上開土地（土地
    應有部分135/10000 )、建物(應有部分1/4）間之遺產分割
    協議應予撤銷。⑵被告賴輝敏就上開土地、建物之所有權移
    轉登記應予塗銷。⑶原告代位被告吳宛彧就上開土地(公同共
    有應有部分135/10000)、建物（公同共有應有部分1/4）辦
    理繼承登記。⑷代位被告吳宛彧就上開土地(公同共有應有部
    分135/10000)、建物（公同共有應有部分1/4）分割，應按
    上開土地(公同共有應有部分135/20000)、建物（公同共有
    應有部分1/8）比例分配。
四、法院之判斷：
（一）按受扶養權利者，以不能維持生活而無謀生能力者為限。
      前項無謀生能力之限制，於直系血親尊親屬，不適用之。
      民法第1117條，定有明文。所謂「不能維持生活」，係指
      不能以自己之財產及勞力所得以維持自己之生活而言。經
      查，被告賴敏輝為訴外人吳昭賛之妻，且查無財產。依上
      說明，訴外人吳昭賛對被告賴敏輝即負有扶養義務之事實
      ，堪予認定。
（二）次按，扶養之方法，由當事人協議定之；不能協議時，由
      親屬會議定之。但扶養費之給付，當事人不能協議時，由
      法院定之。民法第1120條，亦有明文。訴外人吳昭賛既對
      被告賴敏輝負有扶養義務，業如前述。則其2人於遺產分
      割協議時將系爭土地（應有部分135/10000）及建物（應
      有部分1/4）分配予被告賴敏輝以為協議扶養之方法，則
      其2人間就上開訴外人吳秋儒留有之遺產為分割協議之行
      為，係屬有償，而非無償。原告據民法第244條第1項主張
      撤銷上開遺產分割協議之行為，尚乏依據。
（三）又按，債務人所為之無償行為，有害及債權者，債權人得
      聲請法院撤銷之。債務人所為之有償行為，於行為時明知
      有損害於債權人之權利者，以受益人於受益時亦知其情事
      者為限，債權人得聲請法院撤銷之。民法第244條第1、 2
      項，分別定有明文。本件訴外人吳昭賛與被賴敏輝間之遺
      產分割協議行為，既屬有償，則由上開規定觀之，債務人
      （即訴外人吳昭賛）於有償行為時，則債權人（即原告）
      行使撤銷權之要件，尚須「受益人（即被告賴輝敏）於受
      益時亦明知有損害於債權人之權利」主觀要件之存在。是
      以，縱認（假設語氣）訴外人吳昭賛與被告賴敏輝2人間
      之遺產分割協議行為有害及債權人（即原告銀行）之債權
      。然上開遺產分割協議行為，既為訴外人吳昭賛對被告賴
      輝敏扶養義務履行之協議，而為有償行為。準此而言，原
      告欲行使本件撤銷權，則須證明其2人間就上開遺產分割
      協議行為有害及債權乙事，被告賴輝敏知情。然原告對此
      ，並無證據可資證明。是以，原告顯對於訴外人吳昭賛
　　　與被告賴輝敏間為上開遺產分割協議行為有害及原告債權
      乙事，未盡其舉證之責任甚明（民事訴訟法第277 條參照
      ）。是以，無從認定被告賴輝敏對上開行為害及債權乙事
      ，已為知情。
（四）依上說明，被告吳宛彧於繼承開始時即109年1月23日，訴
      外人吳昭賛既就系爭土地、建物已無任何權利。則被告吳
      宛彧雖未拋棄繼承，然亦無從因繼承而取得系爭土地、建
      物任何權利，原告何來代位被告吳宛彧之權利可言。又被
      告吳宛彧既係繼承人，則其亦非訴外人吳昭賛之債權人，
      併予敘明。
五、綜上所述，訴外人吳昭賛與被告賴輝敏間就上開遺產分割協
    議行為之原因關係為有償，而非無償；又縱認（假設語氣）
　　訴外人吳昭賛上開之行為有害及原告債權，然原告亦無從證
    明被告賴輝敏對於害及債權乙事知情。是原告亦無從行使民
    法第244條之撤銷權，且亦無從代位被告吳宛彧為撤銷、分
    割之行為。是本件原告之請求，於法即屬無據，自無理由，
    應予駁回，爰為判決如主文第1項所示。
六、據上論結，原告之訴為無理由，依民事訴訟法第436條第2項
    、第385條第1項前段、第78條，判決如主文。
中　　華　　民　　國　　110 　年　　10  　月　　13  　日
                      臺灣臺中地方法院臺中簡易庭
                                  法　官　陳添喜
以上正本係照原本作成。
如不服本判決，應於送達後20日內，向本院提出上訴狀並表明上
訴理由，如於本判決宣示後送達前提起上訴者，應於判決送達後
20日內補提上訴理由書（須附繕本）。如委任律師提起上訴者，
應一併繳納上訴審裁判費。
中　　華　　民　　國　　110 　年　　10  　月　　13  　日

                                  書記官　黃舜民